臺灣高等法院民事判決　　　　　　　　100年度家上字第172號
上　訴　人　彭家渝
被 上訴 人　張秀容
訴訟代理人　鍾明達律師
上列當事人間請求離婚事件，上訴人對於中華民國100年5月6日
台灣士林地方法院99年度婚字第286號第一審判決提起上訴，本
院於100年8月30日言詞辯論終結，判決如下：
    主  文
上訴駁回。
第二審訴訟費用由上訴人負擔。
    事實及理由
一、上訴人起訴主張：
    兩造於民國76年間結婚，並育有彭鈺玲、彭斯詮（均已成年
    ）2 名子女。婚後上訴人經營士林獸醫院以維持家庭生計，
    被上訴人則負責管理醫院營收，上訴人從不過問。嗣於89年
    間，醫院營收開始滑落，惟被上訴人不思安慰鼓勵反以言語
    揶揄羞辱上訴人，或習慣以冷戰回應，並大量購買股票基金
    等投資，放任醫院現金流量發生窘況，迄於90年11月底，被
    上訴人將所有帳冊丟還上訴人，不願繼續管帳，上訴人始發
    現現金不足，需到處向人借款，工作及債務壓力造成上訴人
    之心理負擔已難以負荷。又被上訴人生性多疑，並有躁鬱症
    病史，經常杜撰上訴人莫須有之外遇對象，動輒提告，致夫
    妻情分破壞殆盡，且自89年起即拒絕與上訴人行房，甚至將
    主臥室上鎖，迫使上訴人睡客廳地板，直到95年底上訴人為
    增加醫院夜間急診收入，才留在醫院值班室就寢，兩造實質
    分居長達10年，已無夫妻感情存在。被上訴人並於97年12月
    間擅自更換家門門鎖，並教唆長子將上訴人衣物悉數清運回
    醫院，禁止子女將鑰匙交給上訴人，致上訴人有家歸不得，
    身心俱創。被上訴人並曾指使兒子彭斯詮擅自取得第三人存
    放於上訴人私人電腦中之照片檔案，且一再灌輸子女負面的
    父親形象，致子女不顧倫常對上訴人惡言相向，且要求脫離
    監護，而於98年先後遷出上訴人戶籍，轉入被上訴人戶籍。
    上訴人受被上訴人長期重大之精神虐待，已達不堪同居之程
    度，且兩造分居長達10年期間，互不來往，形同陌路，婚姻
    亦有客觀上難以維持之重大事由。爰依民法第1052條第1 項
    第3款及第2項之規定，請求擇一判准兩造離婚。
  （原審為上訴人敗訴之判決，上訴人不服提起上訴。）
    並於本院聲明：
    (一)原判決廢棄。
    (二)請准上訴人與被上訴人離婚。
二、被上訴人則以：上訴人個性非常強勢，婚後經常下班後應酬
    ，深夜不歸，且多次不回家一段時間，被上訴人多年來默默
    承受，並於婚後辭去原本會計工作，在士林獸醫院上班，負
    責院內狗美容、院務及記帳工作，詎上訴人於93年間通知客
    戶因被上訴人在家養病，不再承接狗美容業務，藉以阻止被
    上訴人經手醫院業務及帳目，此後上訴人自行管理醫院營收
    ，僅斷斷續續支付每月部分家用，至95年間即停止支付家用
    ，於97年間則不再給付子女扶養費用，全由被上訴人自行支
    付。而被上訴人從未大買股票、基金，帳戶內之投資實係被
    上訴人之弟媳所有，亦未以醫院營收及資金週轉等事對上訴
    人惡言相向，且未將臥室反鎖迫使上訴人睡客廳。至於被上
    訴人更換門鎖，乃因住處曾遭小偷侵入損壞門鎖之故，惟上
    訴人於95年間被上訴人與子女假日外出之時，將家中之骨董
    茶壺、茶葉、酒類等收藏品全數搬空，連音響、棉被、電磁
    爐、鍋碗瓢盆也搬至醫院，此後即甚少返家。又被上訴人於
    99年5 月間接獲離婚調解通知，經兩造之子彭斯銓告知並交
    付1張光碟，始知上訴人有外遇情事，嗣於99年7月19日調解
    期日後，上訴人曾連續3 個晚上返家，將電視開到50幾分貝
    至清晨5 點，且徹夜翻箱倒櫃搜刮物品，再於隔日上班時將
    物品帶走，根本無心回家。上訴人有外遇在先又捏造事實，
    意圖混淆視聽，將責任歸咎於被上訴人，由其提出離婚訴訟
    顯無理由等語，資為抗辯。
    並於本院聲明：上訴駁回。
三、兩造於76年3 月19日結婚，現婚姻關係存續中，並共同育有
    成年子女彭鈺玲、彭斯詮之事實，有戶籍謄本附卷可稽（見
    原審司家調字卷頁33-34），自堪信為真實。
四、上訴人主張其受被上訴人不堪同居之虐待，且兩造婚姻有上
    述難以維持之重大事由等語，為被上訴人所否認，並以前揭
    情詞置辯。茲分別論述如下：
  (一)關於上訴人依民法第1052條第1項第3款訴請離婚部分：
      按夫妻之一方受他方不堪同居之虐待者，得向法院請求離
      婚，民法第1052條第1項第3款固有明文。惟所謂不堪同居
      之虐待，係指予以身體上或精神上不可忍受之痛苦，致不
      堪繼續同居者而言，如非客觀上已達於此程度，不容夫妻
      之一方，以主觀之見解，任意請求與他方離婚（最高法院
      34年上字第3968號判例可資參照）。經查：
    １、上訴人主張其所經營之士林獸醫院，由被上訴人負責管
        理營收，嗣於89年間醫院營收開始滑落，被上訴人反出
        言揄羞辱並大量購買股票基金，迄於90年11月底上訴人
        接手管帳後，始發現醫院現金不足而需四處借款云云，
        固據提出台灣台北地方法院98年度消債核字第22929號
        民事裁定、前置協商無擔保債務款分配表暨表決結果、
        前置協商機制協議書、富邦人壽自動墊繳保險費憑證、
        台灣人壽保單資料、全民健康保險保險費及滯納金欠費
        分期繳納申請書、借據、債權憑證、98年度綜合所得稅
        結算申報所得資料參考清單、陽信銀行存摺等件（見原
        審卷頁12-28）為證。 惟觀之上訴人所提上開文書內容
        ，僅堪認定上訴人於98年迄今負債上百萬元及被上訴人
        名下有股票之事實，尚不足以證明上訴人上開負債係肇
        因於被上訴人管理醫院財務失當或購買股票所致。此由
        上訴人所提98年度綜合所得稅結算申報所得資料參考清
        單（見原審卷頁26-27）記載，被上訴人於該年度共有9
        筆股利所得，總額僅為16,718元，難認被上訴人有上訴
        人所指「大量購買股票」情事，亦可得徵。參以上訴人
        自承醫院營收自89年間開始滑落，被上訴人於90年底不
        再經手管理醫院財務等情，則上訴人嗣因醫院營收漸減
        ，致於98年間無力清償上開債務而因此承受心理壓力，
        亦難究責於被上訴人。此外，上訴人復未舉證證明被上
        訴人於醫院營收開始滑落後有出言揶揄羞辱之舉，則上
        訴人以被上訴人不願溝通或大量投資造成其工作及債務
        壓力難以負荷為由，主張受有不堪同居之虐待云云，尚
        不足採。
    ２、兩造自89年起分房而睡，上訴人則自95年底開始在醫院
        就寢之事實，固為兩造所不爭執。惟證人即兩造之女彭
        鈺玲則證稱：被上訴人並未將房門上鎖，上訴人曾表示
        睡客聽地板比較涼，從未告以被上訴人有反鎖房門情事
        等語在卷（見原審卷頁183-184）。 此外，上訴人就所
        主張被上訴人反鎖房門拒絕行房迫使其睡客廳地板，及
        禁止子女交付更換大門之鑰匙致其無法回家之事實，復
        未舉證以實其說。參以上訴人到庭自陳被上訴人並無將
        其趕出家門或臥房之言語或行為等語在卷（見本院卷頁
        46反面），自難認兩造分房、分居係可歸責於被上訴人
        之事由所致。又被上訴人曾對上訴人及訴外人莊毅君提
        出妨害家庭之刑事告訴，經台灣士林地方法院檢察署（
        下稱士林地檢）檢察官偵查後，以縱認被上訴人所提涉
        及姦淫之照片中男女為上訴人與莊毅君，亦因該犯罪行
        為已逾追訴權時效而不得再行追訴；其餘照片部分則僅
        能證明上訴人與莊毅君交情匪淺，尚無從認定其等間有
        通、相姦行為為由，據為不起訴處分（99年度偵字第11
        670號）， 嗣經台灣高等法院檢察署駁回再議而告確定
        ，業經原法院調取該刑事案卷核閱無誤。而上訴人自承
        被上訴人所提男女相擁照片確係其本人與莊毅君無誤，
        雖其稱係將莊女視為自己女兒云云。惟觀之照片影像內
        容，上訴人與莊毅君多有舌吻、相擁或頭臉依偎等動作
        ，顯逾一般社交禮節，且照片中另夾雜莊毅君裸照，甚
        至有不明男女交媾特寫照片，則被上訴人辯稱因此懷疑
        上訴人與莊毅君有通、相姦行為，衡情堪採。上訴人僅
        以檢察官為不起訴處分即指被上訴人係憑空想像、惡意
        誣陷云云，難認有據。
    ３、上訴人另主張被上訴人一再灌輸子女負面父親形象，致
        子女不顧倫常惡言相向云云，惟對於被上訴人如何灌輸
        子女「負面父親形象」及其子女有何「違反倫常之惡言
        」之事實，均未據具體陳明，亦未舉證以實其說，已難
        遽採。又上訴人主張兩造之子女彭鈺玲、彭斯詮於98年
        間分別將住址由上訴人住所變更至被上訴人住所，固有
        上訴人提出戶籍謄本附卷可憑（見原審卷頁10、43）。
        惟子女戶籍是否同址與父母監護權之行使並無影響，且
        斯時彭鈺玲已經成年，彭斯詮亦滿18歲，均有自主之思
        考能力，則上訴人以子女受被上訴人影響為求脫離上訴
        人之監護而遷移戶籍云云，亦乏所據而不足採。至於彭
        斯詮自上訴人電腦取得訴外人莊毅君照片乙事，係其於
        國中時即自上訴人醫院內電腦拷貝該照片檔案，至99年
        5、6月間兩造離婚訴訟時始交付被上訴人等情，業據彭
        斯詮於士林地檢99年度偵字第11670 號妨害家庭案件偵
        查時供承明確（見該偵查卷頁27 ）， 核與被上訴人所
        辯相符。而上訴人復未舉出其他證據方法，僅以其已經
        提出刑事告訴（士林地檢99年度他字第3541號），尚無
        從認定被上訴人有上訴人所指訴慫恿唆使彭斯詮之行為
        。
    ４、綜此，上訴人主張被上訴人難以溝通，於醫院營收滑落
        後仍出言揶揄羞辱，並大量投資造成其工作及債務壓力
        難以負荷，且將臥室反鎖迫使其長期睡在客廳，禁止子
        女交付更換之大門鎖匙致其無法返家，又不當灌輸子女
        對其負面印象，並慫恿子女盜取上訴人電腦中照片，及
        心生多疑，無端誣指上訴人與人通姦云云，尚不足採，
        已如上述，即難認上訴人有受被上訴人不堪同居虐待之
        情事，則上訴人據此依民法第第1052條第1項第3款訴請
        離婚，核無理由。
  (二)關於上訴人依民法第1052條第2項訴請離婚部分：
    １、按有民法第1052條第1 項以外之重大事由，難以維持婚
        姻者，夫妻之一方得請求離婚。但其事由應由夫妻之一
        方負責者，僅他方得請求離婚，民法第1052條第2 項亦
        有明文。所謂「有前項以外之重大事由，難以維持婚姻
        者」，乃抽象的、概括的離婚事由，係民法親屬編於74
        年修正時，為因應實際需要，參酌各國立法例，導入破
        綻主義思想所增設，其目的在使夫妻請求裁判離婚之事
        由較富彈性。但其事由應由夫妻一方負責者，僅他方得
        請求離婚，是其所採者為消極破綻主義精神，而非積極
        破綻主義。因此，若夫妻雙方均為有責時，則應衡量比
        較雙方之有責程度，而許責任較輕之一方向應負主要責
        任之他方請求離婚，如雙方之有責程度相同，則雙方均
        得請求離婚，以符公平，且符合民法第1052條第2 項規
        定之立法目的（最高法院95年度台上字第1450號判決要
        旨參照）。
    ２、兩造自89年起分房而睡，被上訴人則於95年底開始在醫
        院就寢，雙方實質分居迄今已達10年之事實，為兩造所
        不爭執。又兩造曾於99年6 月21日調解程序中達成共識
        ，同意被上訴人於當日下午6 時前交付上訴人住家鑰匙
        ，上訴人則返家共同生活，有原法院調解委員紀錄表1
        件可按。而被上訴人返家同住後，兩造仍互指不是，無
        法真正實現共同生活之溝通互動，被上訴人數日後即返
        回醫院住宿等情，亦為兩造所不爭執。惟兩造長期分房
        、分居實係上訴人自行決定睡在客廳，或因工作關係留
        宿醫院之故，並非可歸責於被上訴人之反鎖臥室或惡意
        驅趕上訴人等行為所致，而被上訴人亦無上訴人所指致
        使兩造無法繼續共同生活之虐待行為，均如上述。而上
        訴人長期於醫院居住，已乏與被上訴人共同相處之時間
        ，復與訴外人莊毅君拍攝多張親吻或相擁依偎等逾越一
        般社交禮節之親密照片，致被上訴人懷疑其間有異常往
        來之情事而訴諸法律，兩造無法平和溝通，見面或不交
        談，或相互指責，均怠於積極解決婚姻關係所面臨之困
        境，致問題日趨嚴重，婚姻形成破綻，然綜合上開事證
        ，依上訴人所主張兩造間上開難以維持婚姻之重大事由
        ，上訴人之可歸責性實大於被上訴人之與責性。是依上
        開說明，上訴人據該兩造間有難以繼續維持婚姻之重大
        事由，併依民法第1052條第2 項訴請離婚，亦難准許。
五、綜上所述，上訴人依民法第1052條第1項第3款及第2 項之規
    定，請求判決離婚，均無理由，應予駁回。是則原審為上訴
    人敗訴之判決，並無不合。上訴意旨指摘原判決不當，求予
    廢棄改判，為無理由，應予駁回。
六、本件事證已明，兩造其餘攻擊防禦方法或所舉證據，經本院
    斟酌後，認為均不足以影響本件判決結果，爰不再逐一論述
    ，附此敘明。
七、據上論結，本件上訴為無理由，依民事訴訟法第449條第1項
    、第78條，判決如主文。
中    華    民    國   100    年    9     月    13    日
                    民事第十庭
                        審判長法  官  張宗權
                              法  官  林曉芳
                              法  官  鄭純惠
正本係照原本作成。
如不服本判決，應於收受送達後20日內向本院提出上訴書狀，其
未表明上訴理由者，應於提出上訴後20日內向本院補提理由書狀
（均須按他造當事人之人數附繕本）上訴時應提出委任律師或具
有律師資格之人之委任狀；委任有律師資格者，另應附具律師資
格證書及釋明委任人與受任人有民事訴訟法第466 條之1第1項但
書或第2 項（詳附註）所定關係之釋明文書影本。如委任律師提
起上訴者，應一併繳納上訴審裁判費。
中    華    民    國   100    年    9     月    16    日
                              書記官  楊妙恩
附註：
民事訴訟法第466條之1（第1項、第2項）：
對於第二審判決上訴，上訴人應委任律師為訴訟代理人。但上訴
人或其他法定代理人具有律師資格者，不在此限。
上訴人之配偶、三親等內之血親、二親等內之姻親，或上訴人為
法人、中央或地方機關時，其所屬專任人員具有律師資格並經法
院認為適當者，亦得為第三審訴訟代理人。